臺灣高等法院高雄分院刑事判決
110年度交上易字第116號
上  訴  人  
即  被  告  黃聰霖


上列上訴人因過失傷害案件，不服臺灣屏東地方法院109年度交
易字第348號，中華民國110年8月13日第一審判決（聲請簡易判
決處刑案號：臺灣屏東地方檢察署109年度調偵字第262號），提
起上訴，本院判決如下：
    主  文
上訴駁回。
    事  實
一、黃聰霖考領有普通小型車駕駛執照，於民國108年5月31日7
    時58分許，駕駛車牌號碼000-0000號自用小客貨車（下稱甲
    車），沿屏東縣恆春鎮中正路ＯＯ巷Ｏ弄由北往南方向行駛，
    駛至同巷交岔路口欲右轉時，本應注意該處為無號誌而無交
    通指揮人員指揮，且未劃分幹、支線道而車道數相同之交岔
    路口，轉彎車應暫停讓直行車先行，而當時天候晴、日間自
    然光線、柏油路面、乾燥、無缺陷、無障礙物、視距良好，
    且路口前方設置有反射鏡，可從該反射鏡中看見左方道路直
    行來車之情形，亦即客觀上並無不能注意之情事，竟疏未注
    意即貿然駛入該路口右轉，適有阮ＯＯ騎乘車牌號碼000-0000
    號普通重型機車（下稱乙車），沿同巷由東往西直行至該路
    口，阮ＯＯ本應注意騎車行經無號誌交岔路口時，應減速慢行
    ，作隨時停車之準備，而依前揭客觀情狀，其亦無不能注意
    之情形，竟疏未注意即貿然直行，兩車遂在上開交岔路口發
    生碰撞，黃聰霖之甲車左前方保險桿與阮ＯＯ之乙車右前方護
    板處撞擊後，阮ＯＯ人車向右倒地，受有右側小腿擦傷、右膝
    外側半月板破裂併關節滑膜炎、右膝外側副韌帶撕裂、右膝
    膕滑膜囊腫等傷害。黃聰霖於肇事後停留在現場，在偵查犯
    罪機關尚未知悉肇事人為何人時，主動向到場處理之員警坦
    承肇事，自首而願接受裁判。
二、案經阮ＯＯ訴由屏東縣政府警察局恆春分局報告臺灣屏東地方
    檢察署檢察官偵查後聲請簡易判決處刑，經臺灣屏東地方法
    院認不宜逕為簡易判決，改依通常程序審理。
    理  由
壹、證據能力部分：
    按被告以外之人於審判外之言詞或書面陳述，屬傳聞證據，
    原則上不得作為證據；惟被告以外之人於審判外之陳述，雖
    不符刑事訴訟法第159條之1至第159條之4之規定，而經當事
    人於審判程序同意作為證據，法院審酌該言詞陳述或書面陳
    述作成時之情況，認為適當者，亦得為證據，刑事訴訟法第
    159條第1項、第159條之5第1項分別定有明文。查本判決所
    引用屬於傳聞證據之部分，均已依法踐行調查證據程序，且
    檢察官及被告於本院審理時，均明示同意有證據能力（本院
    卷第80頁），基於尊重當事人對於傳聞證據之處分權，及證
    據資料越豐富越有助於真實發現之理念，本院審酌該等證據
    作成時之情況，並無違法取證之瑕疵，且無顯不可信之情形
    ，以之作為證據應屬適當，自均有證據能力。
貳、實體部分：
一、認定事實所憑之證據及理由：
　　訊據上訴人即被告黃聰霖（下稱被告）固坦承有於上開時、
    地，駕駛甲車與告訴人阮ＯＯ（下稱告訴人）騎乘乙車發生撞
    擊之事實，惟矢口否認有何過失傷害犯行，辯稱：我已經減
    速慢行才駛入交岔路口，是因為左側視線遭停放騎樓的車輛
    及施工鷹架遮擋才沒有看到告訴人，當我看到告訴人時只剩
    約5公尺的距離，我緊急煞車後，巷子寬度還有閃避空間，
    但告訴人仍然追撞上來，所以我沒有過失，且告訴人只有右
    側小腿擦傷，其餘傷勢與本次車禍無關云云。經查：
  ㈠被告過失責任之認定：
　1.被告有於上開時間、地點，駕駛甲車與告訴人騎乘乙車發生
    撞擊，致告訴人受有右側小腿擦傷等情，為被告所是認（原
    審卷第259至261頁，本院卷第80頁），核與證人即告訴人於
    警詢及原審之證述相符（警卷第8至12頁，原審卷第314至31
    5頁），並有道路交通事故現場圖、道路交通事故調查報告
    表㈠、㈡各1份、現場照片22張、屏東縣○○○○○○○○○○○○○道路○○
    ○○○○○○○○○○○號查詢汽車、機車車籍資料表及恆春基督教醫
    院108年5 月31日診斷書各1份在卷可稽（警卷第16至29頁、
    第33、35頁；調偵卷第59頁；警卷第15頁），故此部分之事
    實，應堪認定。
  2.按汽車行至無號誌而無交通指揮人員指揮，且未劃分幹、支線道而車道數相同之交岔路口時，轉彎車應暫停讓直行車先行，道路交通安全規則第102條第1項第2款定有明文。查被告考領有普通小型車駕駛執照，有證號查詢汽車駕駛人資料表1份在卷可證（警卷第36頁），其對於前開規定應知之甚詳並應確實遵守。且案發當時天候晴、日間自然光線、柏油路面、乾燥、無缺陷、無障礙物、視距良好等情形，有上揭道路交通事故調查報告表㈠在卷足憑。又觀諸卷附現場照片可知，被告沿屏東縣恆春鎮中正路232巷39弄由北往南方向行駛時，依其行向之路口正前方設有反射鏡，該反射鏡反射範圍即為被告左側之告訴人直行而來之道路情況（警卷第23頁照片編號10），顯係特別設置供被告行向之車輛於駛入該路口欲右轉時，注意左側告訴人行向之來車使用，且自現場照片及道路交通事故現場圖可知（警卷第16頁、第22頁照片編號7、第23頁照片編號10），被告行經該處時，確可透過反射鏡看見告訴人駛來之影像，並無其他建築物或遮蔽物阻擋視線之情形，是綜上現場環境狀況，足認被告依其行向駛至該路口欲右轉時，客觀上並無不能注意左側有告訴人來車之情事。
  3.車禍當時兩車撞擊位置係被告所駕甲車左前方保險桿，與告
    訴人所騎乙車右前方護板處一節，業經被告供陳明確（警卷
    第3頁），核與證人即告訴人所證情節相符（警卷第8頁；原
    審卷第314頁），亦與卷附現場照片所示甲車之刮擦痕及乙
    車之破損情形相符（警卷第26至29頁），並有道路交通事故
    調查報告表㈡「㉝車輛撞擊部位」記載「機車前車頭」、「汽
    車前車頭」可佐（警卷第18頁），是此部分堪以認定；復觀
    諸現場照片及道路交通事故現場圖所示（警卷第16頁、第19
    至23頁），可見被告之甲車係於駛入上開交岔路口且尚未完
    成右轉彎前，即與告訴人所騎之乙車發生碰撞，再佐以前述
    車禍當時係兩車車頭相互撞擊之情形，足認被告確實未暫停
    禮讓自其左側直行而來之乙車，即貿然駛入交岔路口右轉甚
    明。
  4.又本案經送請交通部公路總局高雄區監理所屏澎區車輛行車
    事故鑑定會鑑定結果，認為：「黃聰霖駕駛自用小客貨車，
    行經無號誌交岔路口，右轉彎未暫停讓直行車先行，為肇事
    主因」；因被告不服而聲請覆議，經再送交通部公路總局車
    輛行車事故鑑定覆議會覆議結果，亦認：「黃聰霖駕駛自用
    小客貨車，行經無號誌交岔路口，右轉彎時未讓直行車先行
    ，為肇事主因」等情，分別有鑑定意見書及覆議意見書各1
    份在卷可佐（調偵卷第53至57頁，原審卷第199至203頁），
    均與本院前揭認定結果相符，益徵被告確有轉彎車未讓直行
    車先行之過失無誤。
  5.被告雖以前詞置辯，惟查：
  ⑴被告於駛入該路口右轉前，並未注意其前方設置之反射鏡有
    無告訴人來車之事實，業據其於原審及本院審理時自陳：我
    當天從駕駛座的位置一定要出巷口才能看到對方的車輛；我
    出巷口才看到告訴人從5公尺外過來等語即明（原審卷第151
    頁，本院卷第189頁）。且被告一再強調係因左方住宅騎樓
    有停放汽車及施工鷹架，致其視線遭遮蔽而無法看見告訴人
    之來車等語，益徵被告於駛入該路口前，在左方視線遭遮蔽
    之情形下，未再透過反射鏡確認左方有無來車即貿然右轉無
    訛。至被告又辯稱該反射鏡有視線範圍之死角云云，然依現
    場照片所示（警卷第22頁照片編號7、第23頁照片編號10）
    ，可見案發當時該反射鏡能完整反射告訴人行向來車之情形
    ，被告行向之視線並未遭到遮蔽甚明，是被告此部分所辯，
    尚非可採。
  ⑵依道路交通事故現場圖所示（警卷第16頁），告訴人行向之
    道路寬為6.3公尺，車禍發生後，被告所駕甲車車頭前方餘
    留讓告訴人可得通行之道路寬度為2.9公尺，故被告辯稱其
    有留道路寬度三分之二之空間可供告訴人通行云云，尚與事
    實不符。且道路交通安全規則第102條第1項第2款規定之轉
    彎車應暫停讓直行車先行，係指轉彎車應在交岔路口前暫停
    行駛，待直行車通過後始得轉彎，自無轉彎車先駛入交岔路
    口佔用直行車行向之部分車道後，反而要求直行車必須閃避
    轉彎車以避免發生碰撞之理。況且告訴人騎乘乙車直行，依
    道路交通安全規則第95條第1項前段之規定，應靠右行駛，
    故在被告右轉佔用告訴人直行之車道右側寬度3.4公尺後，
    告訴人為閃避甲車，勢必駛往餘留之2.9公尺左側車道而增
    加與對向來車相撞之風險，故被告辯稱告訴人尚有閃避空間
    云云，形同本應理讓告訴人先行之被告在搶先佔用告訴人直
    行之部分車道後，強令告訴人冒險往左側閃避，自非合理。
    是以，被告此部分所辯，亦非可採。
　6.至告訴人騎乘乙車直行至上開路口時，本應注意行經無號誌
    之交岔路口，應減速慢行，作隨時停車之準備，卻未注意及
    此而貿然直行，致其與被告之甲車發生撞擊，故其對本案車
    禍事故之發生亦有過失。前揭覆議意見書亦同此認定（原審
    卷第203頁）。惟過失傷害罪祇以加害人（被告）之有過失
    為致傷害之一原因為已足，不因被害人（告訴人）亦有過失
    而影響於犯罪之成立，但得審酌各方過失程度，為量刑輕重
    之標準（司法院院字第631號解釋意旨參照），是告訴人縱
    亦有上開過失，仍無解於被告應負之過失責任，併予說明。
　7.綜上，被告就本案車禍事故之發生，有轉彎車未暫停讓直行
    車先行之過失，應堪認定。
　㈡告訴人所受傷害之因果關係：
  1.依告訴人歷次診斷證明書所示之診斷結果分別為：⑴恆春基
    督教醫院108年5月31日（即案發當日）診斷書記載：「右側
    小腿擦傷之初期照護」（警卷第15頁）；⑵南門醫療社團法
    人南門醫院（下稱南門醫院）108年8月15日乙種診斷書記載
    ：「診斷：右側膝部鈍挫傷，疑似十字韌帶或外側半月板受
    損。醫囑：患者於2019/07/23及08/15至本院門診追蹤，經
    診斷建議安排進一步影像檢查，期間建議休養，膝蓋輔具保
    護，避免負重及劇烈運動」（警卷第13頁）；⑶衛生福利部
    恆春旅遊醫院（下稱恆春旅遊醫院）108年9月25日診斷證明
    書記載：「診斷：①右膝外側半月板破裂併關節滑膜炎。②右
    膝外側副韌帶撕裂。③右膝膕滑膜膿腫」（警卷第14頁），
    已堪認告訴人於108年5月31日至同年9月25日間，確有右側
    小腿擦傷、右膝外側半月板破裂併關節滑膜炎、右膝外側副
    韌帶撕裂及右膝膕滑膜囊腫等傷勢。
  2.告訴人於車禍當天之警詢筆錄雖概括記載：「我本人腳上有
    擦傷」等語（警卷第8頁），而未載明究竟是腳上之何一部
    位受傷，然觀諸恆春基督教醫院急診護理紀錄記載：「R'T 
    knee有3處」等語（原審卷第109頁），佐以屏東縣政府消防
    局救護紀錄表，於人體圖上圈選傷勢部位，包含右膝蓋及膝
    蓋下方小腿處，並以手寫「擦傷」等語（原審卷第108頁）
    ，可見告訴人於案發當天至恆春基督教醫院急診時，即經診
    斷其右膝蓋及右腳小腿處均有受傷甚明，此與證人即告訴人
    於原審審理時結稱：我當時受傷部位是右膝蓋那邊（原審卷
    第315頁）；我當時機車是向右倒地，如警卷第23頁照片編
    號9所示（原審卷第320頁）；我摔下去的時候右腳膝蓋有著
    地（原審卷第321頁）等語，互核相符，可見告訴人當時受
    傷範圍確實兼及右小腿及右膝蓋。故被告辯稱告訴人於車禍
    時右膝蓋並未受傷云云，已難遽採。
  3.證人即告訴人於原審審理時結稱：從108年5月31日案發一直
    到診斷出來，最後輾轉到恆春旅遊醫院開刀治療（原審卷第
    318頁）；車禍後，我沒有再受到其他車禍、跌倒或是外傷
    （原審卷第322頁）；一開始我有去基督教醫院回診拿藥兩
    、三次，發現腳還是會痛，會痛的是膝蓋這個地方；是因為
    去基督教醫院回診兩、三次，吃藥都還是不舒服，所以才想
    說去比較大一點的南門醫院做檢查；因為這中間我都沒有受
    到其他傷，也沒有跌倒，所以我覺得是上次車禍受到的傷造
    成的（原審卷第323頁）；因為南門醫院的醫生跟我介紹恆
    春旅遊醫院有一個醫生開刀比較厲害，所以就把我轉去那邊
    開刀（原審卷第317頁）等語。審酌證人即告訴人於原審審
    理時結稱：我和被告在車禍發生之前互不認識也沒有仇恨；
    這件車禍我已經有領取一些強制險的補貼新臺幣（下同）5
    萬元，我並沒有想要用這件車禍從被告身上敲一筆錢的意思
    等語（原審卷第323至324頁），且無證據顯示告訴人有甘冒
    偽證罪責之風險而誣陷被告之情事，其所述情節復與上開歷
    次診斷結果相符，亦與一般車禍受傷時，往往因初步檢查較
    為簡略，故所能查知之傷勢有限，事後因併發症或治療效果
    不佳而進一步詳查後，始檢查出完整傷勢之情形無違。再參
    以告訴人自108年5月31日車禍受傷時起，至同年7月至南門
    醫院就診、同年9月6日起至恆春旅遊醫院就診並進而接受手
    術，期間僅經過3月有餘，時間甚短，且無證據證明另有其
    他因素導致告訴人受傷，故告訴人證稱前揭傷勢均係本案車
    禍事故所致等語，應堪採信。況且被告於原審審理時亦自陳
    其知悉告訴人有依序去恆春基督教醫院、南門醫院、東港安
    泰醫院就醫，故發送簡訊向告訴人索取診斷書及收據等語（
    原審卷第342頁），並有被告提出其傳送予告訴人之手機簡
    訊截圖在卷可佐（偵9608號卷第61頁），可見被告亦知悉告
    訴人之傷勢一直未痊癒，故有持續至上開多家醫院就醫檢查
    之事實，足認上開1.⑵、⑶診斷書所示之傷勢與車禍發生時受
    有1.⑴診斷書所示之傷勢，其間之因果關係均具有延續性而
    並未中斷甚明。
  4.觀諸恆春旅遊醫院出院病歷摘要「病史」欄之記載（原審卷
    第75頁），及恆春旅遊醫院109年11月16日函附病歷摘要（
    原審卷第209至211頁），內容略以：「（告訴人）36歲女性
    無過去病史。主訴自從2019年5月30日（按：應為31日之誤
    ）車禍後，走路時右膝疼痛，難以蹲下。一開始到其他診所
    就醫接受治療時，無發現骨折。然而，症狀依舊無改善，於
    是個案到本院門診就診，接受檢查發現右膝前外側和外側部
    分壓痛、腫脹，且彎曲時會感到疼痛。X光顯示無明顯骨折
    ，MRI檢查發現半月板外側撕裂，外側膝副韌帶損傷以及貝
    克囊腫。經與個案充分討論後，執行關節鏡治療手術，主要
    是針對膝關節內，右側半月板撕裂部位」等情，可見告訴人
    患部在右膝蓋，多次經其他醫院就醫治療均無改善，係經MR
    I檢查後，始發現其有半月板外側撕裂、外側膝副韌帶損傷
    及貝克囊腫等傷勢，益徵告訴人因本次車禍所受傷勢確有延
    續性無訛。至被告雖質疑恆春旅遊醫院並無檢查MRI之設備
    云云，然經本院函詢後，確認告訴人係於枋寮醫院接受MRI
    檢查，MRI可以檢查出有囊腫，可用來判斷是否有囊腫及半
    月板副韌帶撕裂，精準度高等情，有恆春旅遊醫院110年12
    月10日函存卷可查（本院卷第135頁），是被告此部分所辯
    ，亦非可採。
  5.再者，恆春旅遊醫院110年5月5日函覆略以：「本院骨科醫
    師依據個案過去病歷資料判斷，表示半月板破裂可能與外傷
    、退化磨損有關，然而半月板撕裂無法單靠X光診斷，必須
    進一步由MRI或膝關節鏡詳細檢查才得以診斷，且急性外傷
    時期不見得有必要馬上做MRI。個案108年因半月板破裂併關
    節滑膜炎、外側副韌帶撕裂來院手術，除外傷有直接相關之
    外，也可能與本來外傷前就有破損情形但無症狀有關」等語
    （原審卷第235頁），可見就告訴人經診斷之半月板破裂併
    關節滑膜炎、外側副韌帶撕裂傷勢結果，確實需仰賴MRI或
    膝關節鏡詳細檢查才得以診斷，且急性外傷時期不見得有必
    要馬上做MRI，故車禍當時告訴人經恆春基督教醫院診斷僅
    有「右側小腿擦傷之初期照護」及前述急診紀錄所載之右膝
    蓋擦傷，嗣後更進一步以MRI檢查後始發現上開傷勢，並無
    違醫學經驗，益徵本案車禍致告訴人所受傷勢，延續至告訴
    人經診斷如上開1.⑵、⑶診斷書所示之傷勢，其間之因果關係
    並未中斷。
  6.依上說明，被告之過失行為與告訴人所受1.⑴、⑵、⑶診斷書
    所示之傷害結果間，具有相當因果關係甚明。被告空言否認
    1.⑵、⑶之傷勢與本案車禍有關云云，自無足採。
  ㈢綜上所述，被告駕駛甲車駛入案發路口時，有轉彎車未暫停
    讓直行車先行之過失，而與告訴人騎乘之乙車發生碰撞，致
    告訴人受有事實欄所示之傷害等事實，均堪認定。是以，被
    告之過失傷害犯行，事證已臻明確，應依法論科。
二、論罪科刑：
    按刑法第284條前段之過失傷害罪已於108年5月29日修正公
    布，於同月31日生效。查本案被告之行為時間即為上開法律
    生效日，故本案應逕行適用修正後之規定，不生新舊法比較
    之問題。核被告所為，係犯刑法第284條前段之過失傷害罪
    。被告於肇事後停留現場，在前往處理之警員尚不知何人犯
    罪前，當場坦承其為肇事者一情，有屏東縣政府警察局道路
    交通事故肇事人自首情形紀錄表1紙附卷可考（警卷第32頁
    ），被告嗣後並接受裁判，即已合於刑法第62條前段之自首
    規定，爰依法減輕其刑。至被告雖對有無過失及因果關係有
    所爭執，然此僅係被告辯護權之行使，不能據此即謂被告無
    接受裁判之意，附此敘明。
三、上訴論斷之理由：
　　原審認被告罪證明確，因而適用刑法第284條前段、第41條
    第1項前段、第62條前段及刑法施行法第1條之1第1項等規定
    ，並審酌被告疏未遵守交通規則而肇致本件車禍，使告訴人
    受有前揭傷害，且犯後矢口否認犯行，態度不佳，迄未賠償
    告訴人所受損害，並考量被告之過失程度、告訴人亦有過失
    之程度、告訴人所受傷勢等情節；暨公訴檢察官於原審審理
    時就科刑範圍表示意見略以：被告犯罪後態度非佳，自雙方
    發生車禍事故迄今，並未達成和解，請酌此情，量處較重之
    刑度等語（原審卷第344頁）；兼衡被告自述教育程度為五
    專畢業，已婚，育有2名已成年子女，目前從事保全工作，
    月收入約25,000元等家庭生活狀況（原審卷第344頁）之一
    切情狀，量處被告有期徒刑4月，並諭知以1,000元折算1日
    之易科罰金折算標準。經核原判決認事用法，並無不合，量
    刑亦屬允當。被告上訴理由猶執前詞否認犯罪，指摘原判決
    不當，為無理由，應予駁回。
據上論結，應依刑事訴訟法第368條，判決如主文。
本案經檢察官王宥棠聲請簡易判決處刑，檢察官高大方到庭執行
職務。
中　　華　　民　　國　　111 　年　　1 　　月　　27　　日
                  刑事第二庭    審判長法  官  孫啓強
                                      法  官  范惠瑩
                                      法  官  鄭詠仁
以上正本證明與原本無異。
不得上訴。
中　　華　　民　　國　　111 　年　　1 　　月　　27　　日
                                      書記官  楊明靜
附錄本判決論罪科刑法條：
刑法第284條（於108年5月31日施行）
因過失傷害人者，處一年以下有期徒刑、拘役或十萬元以下罰金
；致重傷者，處三年以下有期徒刑、拘役或三十萬元以下罰金。